臺北高等行政法院判決
　　　　　　　　　　　　　　　　　　　92年度訴字第4398號
　　　　　　　　　　　　　　　.
原　　　告　美商‧吉李德科學股份有限公司
代　表　人　甲○○○○
訴訟代理人　乙○○
　　　　　　林志剛律師（兼送達代收人）
上　一　人
複代理人　　丙○○　　　　　　住台北市○○○路○段125號7
　　　　　　　　　　　　　　　.
被　　　告　經濟部智慧財產局　設台北市○○路○段185號3樓
代　表　人　蔡練生（局長）　　住同上
訴訟代理人　丁○○　　　　　　.
上列當事人間因發明專利申請事件，原告不服經濟部中華民國92
年7月23日經訴字第09206216140號訴願決定，提起行政訴訟，本
院判決如下：
    主  文
原告之訴駁回。
訴訟費用由原告負擔。
　　事  實
一、事實概要：
    原告於民國87年10月1日以「新穎化合物，其製法與含彼之
    藥學組成物」（下稱系爭案）向被告前身即中央標準局（88
    年1月26日改制為經濟部智慧財產局）申請發明專利，並同
    時主張三項優先權，並於申請書上記明「受理地區：（１）
    美國、（２）美國、（３）美國；申請日：（１）美國：19
    97年9月26日、（２）美國：1997年9月17日、（３）美國：
    1997年9月26日；申請案號：（１）08–938644、（２）60
    –059308、（３）60–060195」等，該案並經被告編為第00
    000000號予以審查，不予專利。原告不服，申請再審查，案
    經被告於91年9月4日以（91）智專三（四）01027字第09187
    001395號專利再審查核駁審定書仍為應不予專利之處分。原
    告不服，提起訴願，經遭決定駁回，遂向本院提起行政訴訟
    。
二、兩造聲明：
　(一)原告聲明：
    1.訴願決定及原處分均撤銷。
    2.被告對系爭案應為准予專利之處分。
    3.訴訟費用由被告負擔。
  (二)被告聲明：
    1.駁回原告之訴。
    2.訴訟費用由原告負擔。
三、兩造之爭點：系爭案是否有違核准時專利法第20條第2項之
    規定而不符發明專利要件？
　(一)原告主張之理由：
    1.系爭案申請專利範圍第1項所載的化合物，具有會造成噁
      心反胃問題的特性，在系爭案申請專利前從未被發現，而
      是由系爭案之發明最先發現而提出的。按系爭案申請專利
      範圍第1項所載的化合物，其化合物代號為GS4104，而後
      被取名為Oseltamivir。在1996年出版之第12版「MERCK
      INDEX（默克索引）」中，尚未載列有取名為「Oseltamiv
      ir」之化合物者。迄2001年出版之第13版「MERCK INDEX
      」，才登載有取名為「Oseltamivir」之化合物。究其原
      因，即在於該化合物為較新的化合物。這也是在系爭案之
      優先權日（1997年9月17日）及在台灣申請專利當時，以
      及原處分引證的1997刊物（Bioorganic & Medicinal Che
      mistry Letter, Vol.7，No.14,0000-0000, 1997），皆
      僅記載有代號GS4104，而沒有文字名稱之原因。由於原處
      分引證的1997年刊物，在出版當時因不知GS4104具有造成
      噁心反胃問題的特性，所以並未記載GS4104會造成噁心反
      胃問題。其後，原告與Hoffmann-La Roche Inc.共同於Ro
      che Pharmaceuticals之April 29, 1999 Current News
      Releases，公開宣佈以GS4104製成丸劑用於醫療流行性感
      冒過程中，口服會造成噁心反胃問題。此時，系爭案申請
      專利範圍第1項所載的化合物，仍僅被揭示其代號為GS410
      4，尚未被取名為Oseltamivir。依據原告所知，直到Octo
      ber 28,1999的「The NEW ENGLAND JOURNAL of MEDICINE
      ，Vol.341: 0000-0000」，才有人將GS4104取名為 Oselt
      amivir，並記載醫療流行性感冒過程中，用於口服具有會
      造成噁心反胃問題。接著，MEDLINE plus刊物（A servic
      e of the U.S. NATIONAL LIBRARY OF MEDICINE and the
      NATIONAL INSTITUTES OF HEALTH）也於01/13/2000揭示
      GS4104為Oseltamivir，以及其用於口服會造成噁心反胃
      問題。
    2.按前揭專利法第20條第1項前段，係規定可供產業上利用
      之發明，為發明專利要件之一。然查原處分不予專利之理
      由，只就不符前揭專利法第20條第2項及第22條第4項規定
      加以論述，從原處分不予專利之全部理由觀之，顯示原處
      分根本未具有系爭案違反專利法第20條第1項前段的理由
      ，則其爰引該條項前段據以核駁系爭案，自難謂原處分無
      違法。
    3.依前揭專利法第20條第2項文義觀之，並非只要發明係運
      用申請前既有之技術或知識，就可單純地逕行認定為熟習
      該項技術者所能輕易完成，而是必須具體說明運用申請前
      既有之技術或知識所完成之發明，係究竟如何會導致熟習
      該項技術者所能輕易完成的理由始可。否則僅以發明係為
      運用申請前既有之技術或知識所完成的，就當然逕行認定
      為熟習該項技術者所能輕易完成，未免過於武斷，亦難謂
      已備具應有的理由。是以原處分僅是指稱系爭案係利用US
      0000000之相關內容製成所請組合物，即當然認定為熟習
      該項技術者所能輕易完成，難謂已備具應有的理由。
    4.依專利審查基準的規定，判斷發明有無進步性時，應確實
      依據發明所屬技術領域，以及申請專利當時之技術水準，
      檢索申請當日之前之既有技術及/知識作為引證資料，以
      研判發明之技術手段之選擇與結合。系爭案係在申請一種
      用於選擇性抑制神經胺酸活性之藥學組成物，故本發
      明乃屬於抑制神經胺酸活性之藥學組成物的技術領域
      。則在判斷本發明有無進步性時，自應確實依據本發明所
      屬之技術領域來判斷。如前所述，系爭案申請專利範圍第
      1項所載的的化合物，具有會造成噁心反胃問題的特性，
      乃是在系爭案申請專利前從未被發現，而由本發明最先發
      現而提出的。故在系爭案申請專利前，在抑制神經胺酸
      活性之藥學組成物的技術領域中，顯然地沒有任何先前
      技藝揭示過如系爭案的活性成分具有會造成噁心反胃問題
      的特性。既然先前技藝不知有該問題的特性存在，當然也
      就不會提出解決該問題之任何方式。因此，自然也就沒有
      任何先前技藝會教導或建議採用如系爭案的活性成分以腸
      道保護之特定形式加以使用的藥學組成物（即將系爭案活
      性成分及腸道保護劑二者組合使用，以形成系爭案之藥學
      組成物）。所以在抑制神經胺酸活性之藥學組成物的
      技術領域中，先前技藝只知道將活性成分以局部投服至肺
      中的方式，而此方式與系爭案之以腸道保護形式截然不同
      。換言之，在抑制神經胺酸活性之藥學組成物的技術
      領域中，先前技藝之教導並沒有提供任何誘因，可促使熟
      習該項技術者思及克服系爭案活性成分所造成之噁心反胃
      問題。因此，自無可能經由先前技藝之教導而憑空推知系
      爭案之發明，難謂系爭案發明不具進步性。
    5.須知在醫療方面，首先要知道何種病要以何種化合物來醫
      療，以及該化合物有何特性，然後才能決定採用何種投服
      方式。並非先知道有何種投服方式的存在，就自然而然會
      知道採用何種化合物可醫療何種疾病，以及該化合物有何
      特性。故要以何種化合物來醫療何種疾病，並非單純知道
      有US 0000000遞送系統之技術者，就能輕易思及的。因此
      ，不能單純以有US 0000000遞送系統的存在，就否定一切
      各不相同的化合物之相關發明不具進步性。在本案之抑制
      神經胺酸活性之藥學組成物的技術領域中，本案之活
      性成分係以抑制神經胺酸活性，來達到治療流行性感
      冒之目的。因此，在該技術領域中，先前技藝最先會想到
      與感冒有關的，當然是氣管與肺等器官，因而先前技藝只
      知以活性成分局部投服至肺中的方式，來抑制神經胺酸
      活性，從來就沒想到以口服方式來抑制神經胺酸活
      性，以達到治療流行性感冒之目的。由於本案首先發現本
      案之活性成分具有造成噁心反胃問題的特性，因而採用口
      服之腸道保護形式以解決該問題。固然US 0000000已揭示
      有利用腸道保護劑將一已知化合物投服至結腸之遞送系統
      ，然如前所說的，並非知道有何種投服方式存在，就自然
      而然會知道採用何種化合物可醫療何種疾病，以及該化合
      物有何特性，換句話說，在US 0000000所已揭示之「一已
      知化合物」，對本發明的技術領域來說實毫無意義，故要
      以何種化合物來利用US 0000000之遞送系統，並非單純知
      道有US 0000000遞送系統之技術者，就能輕易思及而完成
      的。
    6.再者，系爭案活性成分採用口服以腸道保護之特定方式使
      用成為藥學組合物，在功效上不但具有口服即能達成抑制
      神經胺酸活性及使用方便性，而且具有解決噁心反胃
      的問題，則已具有顯然的進步。再由熟習該等先前技術者
      從來就不知系爭案活性成分有噁心反胃問題的特性，當然
      也就不知試圖去解決該問題之情形，就可證實本發明非為
      熟習該等先前技術者所能輕易推知，因而具有突出的技術
      特徵。故依據專利審查基準規定，組合發明，係指將複數
      個既有之構成要件組合而成之發明而言。此種組合發明與
      集合發明不同之處，在於組合發明可產生突出的技術特徵
      或顯然的進步，故非為熟習該項技術者所能輕易完成者。
      因此組合發明之個別構件即使屬於既有之技術，亦須就整
      體予以考量。顯示本發明不但非為熟習該項技術者所能輕
      易完成者，而且具有進步性，完全符合發明專利之進步性
      要件。
    7.專利審查基準對前揭專利法第22條第4項規定有進一步說
      明：「獨立項須記載之構成之必要技術內容、特點事項中
      ，若有部分依申請當時之技術知識以觀，係顯而易知的技
      術內容者，該部分可省略不予記載。」而系爭案申請專利
      範圍第1項所載之化合物既為已公開的化合物，而其中之
      腸道保護劑，依原處分所稱既已公開見於US 0000000，可
      知其技術內容及特點，依系爭案申請當時之技術知識以觀
      ，係顯而易知的技術內容者，依據上開專利審查基準的說
      明，該等部分自可省略不予記載。可見系爭案申請專利範
      圍之記載並無不符前揭專利法第22條第4項規定之情事。
      因此，原處分謂系爭案申請專利範圍僅記載在腸道可被保
      護之化合物，並未記載技術內容及特點，不符專利法第22
      條第4項之規定乙節，顯然有誤。
    8.訴願決定指稱，系爭案究係如何將系爭案活性成分以腸道
      保護劑進行保護之相關組合的技術手段及內容，則均付之
      闕如，顯為欠缺達成技術手段之非可供產業上利用之發明
      乙節。如前已說明者，雖然系爭案藥學組成物中所用活性
      成分及腸道保護劑均為已知者，但並沒有任何先前技藝教
      導或建議將系爭案活性成分採口服以腸道保護之特定形式
      加以使用，而將系爭案活性成分及腸道保護劑等二者組合
      成藥學組成物。至於系爭案申請專利範圍第1項記載之在
      腸道可被保護，係指系爭案活性成分經腸道保護劑保護，
      使得該被保護之活性成分不與胃液接觸，而能到達腸中並
      經腸吸收而言。又其中所用之腸道保護劑，係習知用於保
      護藥物不與胃液接觸的薄膜塗覆物，凡此在系爭案中文說
      明書第349至362頁均有說明。尤其，系爭案中文說明書第
      357至362頁記載有具體範例，提供如何將系爭案活性成分
      以腸道保護劑進行保護的技術手段及內容。由此可見，系
      爭案說明書已提供實施而達成系爭案發明所需之技術手段
      及內容，故具有可供產業上利用性，顯見訴願決定之上述
      指稱，完全不符事實。
    9.被告謂原告稱被告再審查審定書引用法條有誤，系爭案並
      無不符前揭專利法第20條第1項前段的理由乙節，顯與事
      實不符。事實上，原告係主張原處分顯然不備前揭專利法
      第20條第1項前段之理由，而非稱再審查審定書引用法條
      有誤。兩者之涵義及法效各有不同，不容混淆。至於前揭
      專利法第20條第1項前段所規定的產業利用性，係定義為
      申請專利之發明「本質上」必須能夠被製造或使用者而言
      ，故依此定義並不要求申請專利之發明現已被製造或使用
      ，因此縱使該發明尚未被製造或使用，而將來有被製造或
      使用之可能性時，仍符合產業利用性要件，與申請專利之
      發明說明書記載不完備，致該發明無法使熟習該項技術者
      能瞭解其內容並可據以實施，以及是否可重複實施，因而
      不符前揭專利法第22條第3項規定者，不但在本質上不同
      ，而且在判斷順序或層次上亦有先後差異，實不容混淆。
      由於系爭案所用的腸道保護劑，該劑在胃中並不會溶解，
      而須至腸道才會溶解，因此系爭案之活性成分須至腸道才
      會被釋放出來。亦即，系爭案之活性成分不會在胃中被釋
      出而造成噁心反胃問題，且該活性成分具有抑制神經胺酸
      活性之功效，乃是該活性成分原來已知的功效，故系
      爭案所形成之藥學組成物於投用時具有預期功效，乃是絕
      對無可置疑的事。況且在系爭案說明書所列之實例
      119-121 即具有藥理實驗數據支持其功效。再者，依專利
      法第22條第3項可知，發明說明書所載之發明技術內容，
      對習於該項技藝者是否易於理解且可重複實施，以及所請
      範圍記載過於簡略等事事，係屬於前揭專利法第22條第3
      項所規定之說明書應載事項是否記載完備的範疇，而非屬
      於同法第20條第1項前段規定，兩者不能混為一談。
    10.關於系爭案於說明書大量描述化合物之製備實施例，乃因
      該化合物原為系爭案發明人所發明的，而原告為美國公司
      ，由於美國專利法採最先發明主義，故原告誤以為系爭案
      之化合物縱使已公開，也可以在臺灣申請專利。何況系爭
      案88年3月16日函送之說明書的申請專利範圍，除申請專
      利範圍第1項係請求化合物的發明專利外，其餘第2項至第
      7項均為請求含有化合物及腸道保護劑之組成物的發明專
      利，且其時系爭案尚未經初審審查。何況依前揭專利法第
      44 條規定，只要不變更原申請案實質，在再審查審定前
      ，原告依法得修正縮小申請專利範圍。故被告以系爭案於
      說明書大量描述化合物之製備實施例，迨其後因所請化合
      物及醫療用途已見於公開刊物，不符專利要件，原告始稱
      其為提供一種經腸道保護劑保護之抑制神經胺酸活性
      之藥學組成物為由，相為指摘，顯示被告不但不明專利法
      規定，而且帶有只要發現原申請專利範圍第1項化合物是
      已知的，則其他利用該化合物所創作之他發明，就應予撻
      伐而不給予專利的不正確審查觀念。
    11.系爭案說明書第354至362頁，既然已自動指明US 0000000
      揭示有利用腸保護劑將一已知化合物投服至結腸之遞送系
      統，以及該腸保護劑成分的組成及功能，則任何稍有智慧
      的人，皆會意會系爭案並非在請求該腸保護劑及其遞送系
      統專利。換句話說，系爭案之藥學組成物發明只是在利用
      該腸保護劑及其遞送系統而已。該US 0000000雖然揭示有
      將一已知化合物投服至結腸之遞送系統，但必須瞭解的是
      ，其所遞送之已知化合物，都與系爭案之化合物（即活性
      成分）無關。亦即其從未揭示曾有遞送過系爭案之化合物
      的記載，而在系爭案的抑制神經胺酸活性之技術領域
      中，須知在系爭案申請前，先前技藝只知道將系爭案之活
      性成分以局部投服至肺中的方式，來抑制神經胺酸活
      性；從來就沒有人使用過或想到過改以口服方式將系爭案
      之活性成分經由胃送至腸道，來抑制神經胺酸活性。
      並且在系爭案申請前，也從來沒有人知道系爭案之活性成
      分在以口服方式來抑制神經胺酸活性時，是不能在胃
      中釋放出來的。換言之，在系爭案申請前，從來就沒有人
      知道系爭案之活性成分在胃中具有會造成噁心反胃的特性
      。因此，在系爭案申請前，也就從來沒有人會想到將系爭
      案活性成分及腸道保護劑二者組合使用，以形成系爭案之
      活性成分不在胃中釋出造成噁心反胃，而須至腸道才可以
      被釋出之藥學組成物，可見系爭案之藥學組成物發明具有
      進步性。由此可見，僅知道US 0000000揭示有腸保護劑及
      其遞送系統，以及系爭案之活性成分為已知的，而不知可
      將傳統局部投服至肺中以抑制神經胺酸活性的方式，
      改以口服方式來抑制神經胺酸活性，以及不知系爭案
      之活性成分在胃中具有會造成噁心反胃的特性的話，是不
      可能輕易就會想到系爭案之藥學組成物發明的。因此，被
      告僅以系爭案之活性成分與腸保護劑及其遞送系統係已知
      的，即逕行認定系爭案之藥學組成物發明不具進步性，實
      屬過於主觀武斷，顯然為後見之明。
    12.系爭案的化合物具有會造成噁心、反胃之特性，是由系爭
      案首先發現乙事，可徵諸系爭案說明書第349頁第2段有下
      述之記載：「本發明中所用的『腸保護』一辭係指保護本
      發明化合物以免部份的胃腸道（通常為上游胃腸道，尤其
      是胃及食道）曝露於本發明化合物。以此方式可以保護胃
      黏膜組織以抵抗其曝露於本發明化合物的速率（該曝露速
      率會造成不良作用諸如噁心）」可知。再者，系爭案之化
      合物具有在胃中造成噁心反胃的特性，乃是系爭案之化合
      物本身原具有的特性，只要將該化合物口服入胃中，即可
      以獲得證實該化合物具有該特性，並無需要做特別測試及
      試驗數據來證實。這就有如糖具有甜的特性，乃是糖本身
      原具有的特性，只要將糖放入口中，即可以獲得證實糖具
      有甜的特性，並無需要做特別測試及試驗數據來證實。而
      系爭案用以包覆該化合物的腸道保護劑，在胃中並不會溶
      解，須至腸道才會溶解，且腸道保護劑具有這種功能是已
      知的。既然包覆系爭案化合物的腸道保護劑不會在胃中溶
      解，系爭案之化合物即無從曝露於胃中，如此就不會產生
      系爭案之化合物在胃中造成噁心反胃的問題，當然即解決
      了系爭案之活性成分在胃中會造成噁心反胃的問題。這種
      事理乃是依據一般經驗法則即可明瞭的，並無需要特別以
      被告所謂之測試試驗及數據作為佐證，即可證實者，與醫
      藥品是否有治療人類疾病功效，須要反覆做成測試試驗及
      數據來作為佐證，方能證實者不同。至於系爭案之活性成
      分GS4104（即Oseltamivir）本身具有抑制神經胺酸
      活性的功效，乃是已知的，也是被告所明知者，根本無需
      再由原告提供任何測試試驗及數據來作為佐證。何況被告
      在核駁前，從未要求原告提出完整功效測試試驗及數據，
      以支持所請範圍確已解決造成噁心反胃問題。
    13.被告對於系爭案化合物之物、化特性，以及可用於相關組
      合技術且具預期功效，依理應該認識得很清楚，才會在原
      處分中，以系爭案所請藥學組成物中之活性成份（即化合
      物）及腸道保護遞送系統的成份組成與功能，均已見於公
      開刊物為由，而認定系爭案為熟習該項技術者所能輕易完
      成。否則被告如沒有上述之認識，則依理被告就無從認定
      系爭案為熟習該項技術者所能輕易完成才是。然被告另外
      卻質疑原告如何僅能以習知技術就推知系爭案之活性成分
      亦可用於相關組合技術且具預期功效，顯前後矛盾。
    14.再查，被告謂原告並未針對其活性成分之物、化特性提出
      一可適用之腸道保護劑及其組合乙節之理由，並未見於再
      審查核駁審定中，亦屬於新理由。且其所言與客觀事實亦
      不相符。茲舉系爭案說明書中，有關可適用於系爭案活性
      成分（GS4104）之腸道保護劑及其組合的記載如下，以供
      參考。依系爭案在說明書第351頁最後1段至第354頁即指
      明：「許多專論文獻述及腸保護及其相關技術，其均可用
      於製備本發明之腸保護組成物。此類專論文獻包括：‥‥
      ‥‥」。系爭案說明書第356頁第3段載明：「可用於本發
      明中的習知腸保護用聚合物或聚合物混合物，包括在低於
      約5‧5之pH值下（即在謂中的一般情況）不可溶，但在pH
      值約5‧5或更高時（即在小腸和大腸中的情況）為可溶者
      。特定之腸保護用材料的有效性可依美國藥典（USP）的程
      序測定之」。系爭案說明書第357頁第3段至第360頁之「腸
      保護的範例體系（按下示之GS4104即系爭案之化合物）」
      ，亦載明：「體系１：腸保護之GS4104膠囊在此範例體系
      中，於尺寸４的白色不透明硬明膠膠囊殼中（膠囊組成：
      明膠NF，2氧化鈦USP），混合GS4104（化合物262，實例
      116，磷酸鹽形式，131o4mg/膠囊，相當於100 mg游離鹼）
      與克司卡眉洛鈉（Croscarmellose Sodium）（2.6 mg/膠
      囊），並以腸衣包覆該膠囊。藉由此技藝中所習用的程序
      ，將下列腸衣調和物施加於膠囊上。．．．通常係將腸保
      護用聚合物．．．以完成塗覆的賦形藥重量計算，大約
      1-50%，較佳為1-15%，更佳為5-10%的聚合物腸衣即足以用
      於腸保護」。根據以上之說明，可見被告所謂申請專利範
      圍敘述過於簡略，不符前揭專利法第22條第4項之規定，
      實於理有據乙節，與客觀事實不符。
　(二)被告主張之理由：
　　1.查系爭案係申請一種經腸道保護劑保護之抑制神經胺酸
      活性之藥學組成物，其技術特徵在於將活性成分與腸道
      保護劑二者組合使用，則說明書自當具體記載相關技術內
      容，如活性成分與腸道保護劑之組成比例、形成之藥學組
      成物於投用時是否確具預期功效。惟系爭案並未記載上述
      事項，僅說明書354至362頁介紹腸保護劑型及腸保護的範
      例體系，且於91年5月9日修正之申請專利範圍第1項亦簡
      單記載「‧‧‧其包含在腸道可被保護之具有下式的化合
      物‧‧‧」。按前揭專利法第22條第4項之規定，申請發
      明專利應載明申請專利範圍，其範圍應具體指明申請專利
      之標的、技術內容及特點，系爭案因申請專利範圍記載過
      於簡略，其發明內容對習於該項技藝者並不易理解且可重
      複實施。
    2.有關系爭案之進步性之爭議，原告稱被告僅以發明係為運
      用申請前既有之技術或知識所完成的，就逕行認定系爭案
      為熟習該項技術者所能輕易完成，實屬武斷等。然就系爭
      案之技術內容而言，若其技術特徵在於將活性成分與腸道
      保護劑二者組合使用，則如活性成分與腸道保護劑之組成
      比例、形成之藥學組成物於投用時是否確具預期功效等皆
      屬系爭案之發明範疇，說明書自應有詳細記載。然原告捨
      此而不為，卻於說明書大量描述化合物之製備實施例，僅
      於第354至362頁簡略提及其可用於腸保護劑之型式，其後
      因所請化合物及醫療用途已見於公開刊物，不符專利要件
      ，原告始稱其為提供一種經腸道保護劑保護之抑制神經胺
      酸活性之藥學組成物。由說明書第354至362頁的內容
      ，可知系爭案係以習用技術將已知化合物包覆，此部份內
      容亦已於說明書第354及357頁中記載。綜上所述，可知系
      爭案係揭示利用腸保護劑將一已知化合物投服至結腸，然
      有關以結腸為目標之遞送系統，其成分的組成及功能均已
      見於US 0000000（如說明書第354至362頁），原告雖稱在
      系爭案申請前並沒有任何先前技藝教示相關技術內容，然
      將已知之化合物及公開之技術進行組合，實乃運用申請前
      既有之技術或知識，而為熟習該項技術者所能輕易完成，
      並無技術上難以突破之處。
    3.原告稱系爭案活性成分採用口服以腸道保護方式使用成為
      藥學組成物，在功效上具有解決噁心反胃的問題，故實具
      功效性等。然誠如原告稱申請專利範圍第1項所載的化合
      物具有會造成噁心、反胃之問題是由系爭案首先發現，則
      原告在申請發明專利時，理當提出完整功效數據以支持所
      請範圍確已解決上述問題，但由系爭案之說明書並無上述
      功效測試試驗及數據之揭示予以佐證。蓋專利係保護一新
      而有用之發明，今原告在無任何具體事實佐證下，自無法
      主張其申請範圍為一產業上可利用且重複實施之發明，更
      不得以此取得專利保護，方為合理。
    4.原告稱專利審查基準中，獨立項若有部分事項依申請當時
      之技術知識以觀，係顯而易知的技術內容者，該部分可省
      略不予記載，故系爭案申請專利範圍第1項並無不符前揭
      專利法第22條第4項之情事等。就原告所言，系爭案技術
      特徵在於首先利用腸保護劑將一已知化合物投服至結腸，
      故其間之製藥技術乃為習知，不需記載等。但就不同的活
      性成分而言，其物、化特性各不相同，原告如何僅能以習
      知技術就推知系爭案之活性成分亦可用於相關組合技術且
      具預期功效。在系爭案，原告並未針對其活性成分之物、
      化特性提出一可適用之腸道保護劑及其組合，僅在申請專
      利範圍簡單描述「‧‧‧其包含在腸道可被保護之具有下
      式的化合物‧‧‧」，故被告所稱申請專利範圍敘述過於
      簡略，不符前揭專利法第22條第4項之規定，實於理有據
      。
    5.原告稱被告「原告稱本局再審查審定書引用法條有誤，系
      爭案並無不符專利法第20條第1項前段的理由」乙節，顯
      與事實不符。事實上是，原告係主張原處分顯然不備前揭
      專利法第20條第1項前段之理由，而非稱再審查審定書引
      用法條有誤」。經查，原告稱「‧‧‧顯示原處分根本未
      具有系爭案違反專利法第20條第1項前段的理由，則其爰
      引該條項前段據以核駁系爭案，自難謂原處分無違法」所
      述，原告認為申請專利範圍之記載係屬前揭專利法第22條
      第4項之規定，此與同法第20條第1項前段並無相關。原告
      又稱前揭專利法第20條第1項前段所規定的產業利用性定
      義，則縱使該發明尚未被製造或使用而將來有被製造或使
      用之可能性時，仍符合產業利用性要件，與申請專利之發
      明說明書記載不完備，致該發明無法使熟習該項技術者能
      了解其內容並可據以實施，以及是否可重複實施，因而不
      符前揭專利法第22條第3項規定者，不但在本質上不同，
      而且在判斷順序或層次上亦有先後差異等。首先釐清的是
      原告此段言論係根據「新專利法」而言，而新專利法係於
      93 年7月1日起開始實施，此與系爭案在91年9月4日審定
      不予專利時，所依據之專利法版本（86年5月7日總統令修
      正公布，91年1月1日施行，此處稱之為舊專利法）並不相
      同。依據83年10月之專利審查基準，未完成之發明視為非
      可供產業上利用之發明，其中未完成之發明包括（1）欠
      缺達成目的之技術手段的構想（2）有技術手段但顯然不
      能達成目的之構想。查系爭案係申請一種經腸道保護劑保
      護之抑制神經胺酸活性之藥學組成物，其技術特徵在
      於將具抑制神經胺酸活性之化合物與腸道保護劑二者
      組合使用，則說明書自當具體記載相關技術內容，如該活
      性成分與腸道保護劑之組成比例、形成之藥學組成物於投
      用時是否確具預期功效等。惟系爭案並未記載上述事項，
      僅說明書354至362頁介紹腸保護劑型及腸保護的範例體系
      ，且於91年5月9日修正之申請專利範圍第1項簡單記載「
      ‧‧‧其包含在腸道可被保護之具有下式的化合物‧‧‧
      」。按前揭專利法第22條第4項之規定，申請發明專利應
      載明申請專利範圍，其範圍應具體指明申請專利之標的、
      技術內容及特點，系爭案因申請專利範圍記載過於簡略，
      其發明內容對習於該項技藝者並不易理解且可重複實施，
      故依前述審查基準之規定，系爭案視為欠缺達成目的之技
      術手段的構想，故被告以不符產業利用性不准予專利，並
      無不當。
    6.原告又稱系爭案所請藥學組成物，只要所用之腸道保護劑
      的量，能包覆住活性成分以通過胃至腸道，即可在腸道中
      達最佳之吸收作用，故並無需要兩者有特定之組成比例。
      然就系爭案之技術內容而言，若其技術特徵在於將已知活
      性成分與已知腸道保護劑二者組合使用，則如何將活性成
      分與腸道保護劑進行組合，實乃系爭案之發明重點，如二
      者組成比例、形成之藥學組成物於投用時是否確具預期功
      效等，皆屬系爭案之發明範疇，說明書自應有詳細記載。
      然原告捨此不為，僅於第354至362頁簡略提及其可用於腸
      保護劑之型式。綜上可知，系爭案僅在於揭示將已知活性
      成分與已知腸道保護劑二者組合使用之概念，但實際技術
      內容並無著墨，此乃為欠缺達成目的之技術手段的構想，
      故視為未完成發明，不具產業利用性。
    7.有關系爭案之藥理功效，原告又稱系爭案之活性成分不會
      在胃中被釋出而造成噁心反胃之問題等等。事實上，就系
      爭案之技術內容而言，其係提供一種具有抑制神經胺酸
      活性之藥學組成物之新劑型，其解決之問題在於活性成
      分不會在胃中被釋出而造成噁心反胃之問題，則原告自當
      有責任提供藥理測試模式及數據證明該發明具有預期功效
      。若僅以習知技藝易於推知而想當然爾，則與專利法之立
      法精神大相違背，自無法主張其申請範圍為一產業上可利
      用且重複實施之發明，更不得以此取得專利保護。至於系
      爭案說明書提供之藥理數據，係針對抑制神經胺酸活
      性而具有之醫藥活性測試（並非提供活性成份不會在胃中
      被釋出造成噁心反胃之功效數據），此為已知之部分，非
　　　屬系爭案技術特徵，併予敘明。
    8.至於申請專利範圍之敘述過於簡略部分，查再審查核駁審
      定書，被告即已明確指出申請專利範圍僅記載在腸道可被
      保護之化合物，並未記載技術內容及特點，不符前揭專利
      法第22條第4項之規定。相同事項，原告稱系爭案活性成
      分與腸道保護劑皆屬顯而易知的技術內容，故可省略不記
      載。但原告另外又稱「固然US 0000000已揭示利用腸道保
      護劑將一已知化合物投服至結腸之遞送系統，然如前所說
      的，並非知道有何種投服方式存在，就自然而然會知道採
      用何種化合物可醫療何種疾病，以及該化合物有何特性‧
      ‧‧」等，然其主要原則仍是以申請專利範圍之敘述過於
      簡略，其發明內容對習於該項技藝者並不易了解且可重複
      實施，故為欠缺達成目的之技術手段的構想，不符產業利
      用性。
    9.查有關GS4104具有造成噁心反胃問題的特性，系爭案說明
      書並無具體、明確之說明，且無實施例證明可解決噁心反
      胃之問題，僅於說明書第349頁約略敘述以腸保護形式可
      以保護胃黏膜組織以抵抗其曝露於本發明化合物的速率（
      該曝露速率會造成不良作用諸如噁心），而至起訴時，原
      告與Hoffmann-La Roche Inc.共同於Roche Pharmaceutic
      als April 29,1999 Current News Releases，公開宣佈
      以GS4104製成丸劑用於醫療流行性感冒過程中，口服會造
      成噁心反胃問題，惟查附件三之公開日期係於1999年4月
      ，此係於系爭案申請日（1998.10.1）之後，自不足以支
      持系爭案於申請當時已確知該活性成分具有造成噁心反胃
　　　的特性。
    10.再者，對於專利之發明，發明人必須將所面臨欲解決的課
　　　題指出，並將其解決的方法，技術手段詳細說明，以此來
      交換其專利專屬權利，這是專利之基本精神，原告並未揭
      露其欲解決噁心反胃之問題，有無例起證明所述功效，僅
      於訴訟階段提及，並不符合專利原理。綜觀系爭案說明書
      之內容皆強調對於活性成份之腸道保護，惟由先前技術US
      0000000可知「腸保護劑型係用於解決如具有在上消化系
      統易於崩解之藥物，而以腸道保護劑包覆住活性成分以通
      過胃至腸道，始行釋放活性成分之技術內容」已揭露此等
      相關製劑之技術手段及功效。
　　理  由
一、按凡利用自然法則之技術思想之高度創作，而可供產業上利
    用者，固得依系爭案審定時專利法第19條暨第20條第1項前段
    之規定申請取得發明專利。惟如「發明係運用申請前既有之
    技術或知識，而為熟習該項技術者所能輕易完成時」，仍不
    得依法申請取得發明專利，復為同法第20條第2項所明定；另
    發明之申請專利範圍，應具體指明申請專利之標的、技術內
    容及特點，亦為同法第22條第4項所明定。
二、系爭案係新穎化合物，其製法與含彼之藥學組成物，依原告
    91年5月9日修正後之申請專利範圍，其請求項係：
    1.一種用於選擇性抑制神經胺酸活性之藥學組成物，其
    包含在腸道可被保護之下式的化合物。
    2.如申請專利範圍第1項之組成物，其包含具有下式之化合物，
    及腸道保護劑。
三、被告為系爭案不予專利之審定係以被告91年5月9日修正之申
    請專利範圍第1、2項所請藥學組成物，其中活性成份已見於
    91年3月8日（91）智專三（四）01027字第09182001071號專
    利再審查案核駁理由先行通知書理由3所述之初審審定書中
    提及之附件7（即西元1997年7月22日出刊之「Bioorganic &
    Medicinal Chemistry Letters」雜誌第1843頁所示技術）
    的公開刊物中，原告雖稱其技術特點係「在腸道可被保護」
    之化合物，然查其說明書第355頁至第362頁內容可知，系爭
    案係利用美國第0000000號專利案之相關內容製成所請組合
    物，其係運用申請前既有之技術或知識，而為熟習該項技術
    者所能輕易完成，技術上並無難以突破之處；另申請專利範
    圍僅記載在腸道可被保護之化合物，並未記載技術內容及特
    點，故系爭案應有違前揭專利法第20條第1項前段、第20條
    第2項及第22條第4項規定等理由資為論據。
四、經查，系爭案係有關一種藥學組成物之物之發明，而申請專
    利範圍第一項、第二項之該藥學組成物所包含之化合物
    ，其中活性成份已見於91年3月8日（91）智專三（四）
    01027 字第09182001071號專利再審查案核駁理由先行通知
    書理由3所述之初審審定書中提及之附件7（即西元1997年7
    月22日出刊之「Bioorganic & Medicinal Chemistry
    Letters」雜誌第1843頁所示技術）的公開刊物中，此有
    1997年7月22日出刊之「Bioorganic & Medicinal
    Chemistry Letters」雜誌第1843頁所示技術附卷可憑，並
    為原告不爭執（93年9月29 日準備程序筆錄參照）。原告雖
    主張上述化合物及腸道保護劑固均屬習知，但將習知之上述
    化合物及習知之腸道保護劑組成系爭案之藥學組成物並非習
    知，因為系爭案的化合物具有會造成噁心、反胃之特性，是
    由系爭案首先發現而系爭案用以包覆該化合物的腸道保護劑
    ，在胃中並不會溶解，須至腸道才會溶解，且腸道保護劑具
    有這種功能是已知的。既然包覆系爭案化合物的腸道保護劑
    不會在胃中溶解，系爭案之化合物即無從曝露於胃中，如此
    就不會產生系爭案之化合物在胃中造成噁心反胃的問題，當
    然即解決了系爭案之活性成分在胃中會造成噁心反胃的問題
    。被告對於系爭案化合物之物、化特性，以及可用於相關組
    合技術且具預期功效，依理應該認識得很清楚等等。
五、但查，系爭案申請專利範圍第1項請求標的係藥學組成物，
    原告就該藥學組成物僅記載包含具有
    之化合物，再以「在腸道可被保護」之形容詞界定該化合物
    ，但並未具體明確記載其係與何其他何種「在腸道可被保護
    」之化合物組成系爭案藥學組成物。則系爭案申請專利範圍
    第一項之藥學組成物除所具有下列化合物即，
    已被1997年7月22日出刊之「Bioorganic & Medicinal
    Chemistry Letters」雜誌第1843頁所揭露外，就其共同組成
    之其他組成物亦未具體指明申請專利之技術內容及特點，自
    不能謂已符合審定時專利法第22條第4項之規定。
六、次查，系爭案申請專利範圍第1項就系爭案第1項之組成物，
    雖記載該藥學組成物除包含具有下式即
    之化合物外，另包括腸道保護劑。系爭案申請專利範圍第1
    項、第2項之上述化合物係屬習知，腸道保護劑亦屬習知，
    均為原告所不爭執，而原告所主張系爭案的化合物具有會造
    成噁心、反胃之特性，是由系爭案首先發現部分並非系爭案
    之創作內容。原告發現系爭案的化合物具有會造成噁心、反
    胃之特性僅係發明創作所欲解決之問題，並非解決問題之創
    作手段，亦即該項發現並非系爭案之發明技術內容，系爭案
    之技術內容係在於對系爭案的化合物具有會造成噁心、反胃
    之問題所提出之解決技術手段，亦即將習知之上述化合物及
    習知之腸道保護劑組合成系爭藥學組成物之技術手段是否係
    運用申請前既有之技術或知識，而為熟習該項技術者所能輕
    易完成，始為系爭案是否具有進步性之審究重點。再查，腸
    道保護劑為一已知的東西（即屬習知技術），化合物被腸道
    保護劑保護於其中，通過胃時不會溶解，到腸道時才會溶解
    ，此為已知的腸道保護劑等情，為原告所自承（93年9月29
    日準備程序筆錄），而當病患服用系爭案之化合物會造成噁
    心、反胃之現象，既屬必然發生之問題，則熟習該項技術領
    域者，就上述問題之解決，運用既有習知之上述腸道保護劑
    用之效用以解決病患服用系爭案之化合物所造成噁心、反胃
    之現象，即屬可輕易完成。尚不能將系爭案的化合物具有會
    造成噁心、反胃之特性，是由系爭案首先發現，即據為系爭
    案之創作手段，進而主張將習知上述化合物及習知腸道保護
    劑加以組成，以解決系爭案的化合物所造成噁心、反胃現象
    之技術手段亦具有進步性。因此，原告將習知之上述化合物
    及習知之腸道保護劑組合成系爭藥學組成物之技術內容，自
    難謂具進步性。
七、又被告係以系爭案係利用美國第0000000號專利案之相關內
    容製成所請組合物，其係運用申請前既有之技術或知識，而
    為熟習該項技術者所能輕易完成，技術上並無難以突破之處
    ；另申請專利範圍僅記載在腸道可被保護之化合物，並未記
    載技術內容及特點，故系爭案應有違審定時專利法第20條第
    1項前段、第20條第2項及第22條第4項規定作為不予專利之
    理由。而依被告所指之內容則僅及不符審定時專利法第20
    條第2項及第22條第4項規定之理由，就審定時專利法第20條
    第1項前段違反之情形雖未於理由中說明，尚有疏漏。惟因
    系爭案因有違審定時專利法第20條第2項及第22條第4項規定
    而應不予專利，其理由已如前述，故被告再審查核駁審定書
    此部分之疏漏尚不影響判斷之結論，仍不能執此而為有利原
    告之判斷，應併明。
八、從而被告以系爭案不符法定專利要件，依審定時專利法第20
    條第2項及第22條第4項規定而為應不予專利，其結論於法尚
    無不合。訴願決定予以維持，並無違誤。原告主張前詞，請
    求撤銷訴願決定及原處分，為無理由，應予駁回。
據上論結，本件原告之訴為無理由，爰依行政訴訟法第98條第3
項前段，判決如主文。
中　　華　　民　　國　　94　　年　 　2　　月　　2　　 日
                           第一庭審判長法　官  姜素娥
           　　　　　　　　　　　　　　法　官  吳東都
           　　　　　　　　　　　　　　法　官  陳國成
上為正本係照原本作成。
如不服本判決，應於送達後20日內向本院提出上訴狀並表明上訴
理由，如於本判決宣示後送達前提起上訴者，應於判決送達後20
日內補提上訴理由書（須按他造人數附繕本）。
中　　華　　民　　國　　94　　年　 　2　　月　　3　　 日
            　　　   　　　　　　　　　書記官  王英傑
